臺北高等行政法院判決　　　　　　　　　　　　　　　九十二年度訴字第五二二號
　　　　　　　　　　　　　　　.
　　原　　　告　南山人壽保險股份有限公司
　　代　表　人　甲○○董事長.
　　訴訟代理人　乙○○
　　被　　　告　財政部臺北市國稅局
　　代　表　人　張盛和（局長）
　　訴訟代理人　丙○○
右當事人間因營利事業所得稅事件，原告不服財政部中華民國九十一年十二月九日台
財訴字第○九一○○五七九四八號訴願決定（案號：第00000000號），提起
行政訴訟。本院判決如左︰
　　主  文
訴願決定及原處分（復查決定）均撤銷。
訴訟費用由被告負擔。
　　事  實
一事實概要︰緣原告民國（下同）八十七年度營利事業所得稅結算申報，原列報尚未
  抵繳之扣繳稅額新台幣（下同）六七五、三二三、九七五元。被告初查以原告係按
  債券持有期間，依債券之面值及利率計算利息收入，亦即係扣除前手之利息所得後
  ，以餘額列報其利息收入；惟於申報扣繳稅額時，卻將含前手息之扣繳稅額亦併同
  申報，乃將前手部分扣繳稅額七七、六○六、六三四元，否准認列抵繳原告之應納
  稅款，核定原告尚未抵繳之扣繳稅額為五九七、七一七、三四一元；並以系爭扣繳
  稅額屬原告購進債券之成本，相對調增出售債券成本七七、六○六、六三四元，即
  將申報之出售證券所得九五二、五九三、六五一元，調整為八七四、九八七、○一
  七元。嗣被告重核結果，追認中途賣出債券之利息收入一九一、一一九、三四五元
  部分所屬扣繳稅款一九、一一一、九三四元（$191,119,345×10%）變更核定尚未
  抵繳之扣繳稅款為六一六、八二九、二七五元（$597,717,341＋$19,111,934）。
  原告不服，申請復查，經被告以九十一年八月十九日財北國稅法字第○九一○二二
  三八六八號復查決定，駁回其申請，提起訴願，亦遭決定駁回，原告仍表不服，遂
  向本院提起行政訴訟。
二兩造聲明：
　(一)原告聲明：訴願決定、復查決定及原處分均撤銷。
　(二)被告聲明：駁回原告之訴。
三兩造之爭點：
  原告主張其得以前手息扣繳稅款抵繳應納稅款，是否可採？
　(一)原告主張：
    1.原告依財政部六十四年九月四日台財稅第三六四四○號函（下稱財政部六十四
      年函釋）規定，債票無論曾否轉讓，均應由付息機構，以付息時之持票人為納
      稅義務人，就全部利息依次扣繳所得稅，故原告依前開函釋均應由付息機構，
      以付息時之持票人為納稅義務人，就全部利息一次扣繳所得稅。
    2.按依所得稅法第七十一條第一項、第九十九條及財政部六十四年函釋規定，無
      論債票曾否轉讓，均以付息時之持票人為納稅義務人，就全部利息一次扣繳，
      則納稅義務人得憑扣繳憑單抵繳當年度應納稅額，故被告否准原告以系爭利息
      收入扣繳稅款抵繳應納稅額，以增加法所無之限制，有違租稅法律主義及法律
      保留原則。
      (1)被告及財政部前所駁回原告理由略為於所得稅法第七十一條第一項及第九十
        九條雖分別規定，納稅義務人得以暫繳及扣繳稅款抵繳結算申報之應納稅額
        ，惟亦限定應以自行繳納之應納稅款始有適用，且財政部七十五年七月十六
        日台財稅第0000000號之函釋（下稱財政部七十五年函釋），雖核示
        營利事業買賣公債，可按持有期間計算利息收入，並未規定營利事業於兩付
        息日間買回公債按持有期間計算利息收入，即得以全期扣繳稅款抵繳其申報
        應納稅額。系爭前手兌領之利息，既不列為原告之利息收入，即原告並非系
        爭前手（即原告買回公債時之交易對象）利息收入之納稅義務人，縱扣繳憑
        單係以原告名義開立，然系爭稅款非其負擔及繳納，依實質課稅原則，自不
        得以「前手利息收入之扣繳稅款」抵繳原告當年度營利事業所得稅之應納稅
        額。
      (2)然依所得稅法第二十四條第一項、第七十一條第一項、第九十九條、第九十
        二條、第八十八條、及同法施行細則第八十二條規定，我國稅制原則上乃是
        採用納稅義務人自行申報制度，營利事業之納稅義務人在依法核實申報其各
        項收入、各項損費、並各項減免、扣除後，即可正確計算其法定所得額，依
        其適用稅率計得其應納稅額後，復依法減除尚未抵減之扣繳稅額（係指由扣
        繳義務人開立扣繳憑單，供納稅義務人於納稅時得以扣抵之稅額）及其他抵
        減項目，即可得其最終之應行繳納或應行退還之稅額，合先敘明。
      (3)又「營利事業或個人買賣國內發行之公債、公司債及金融債券，買受人若為
        營利事業，可由該事業按債券持有期間，依債券之面值及利率計算『利息收
        入』，如其係於兩付息日間購入債券並於取息前出售者，則以售價減除其購
        進該債券之價格及依上述計算之利息收入後之餘額作為其證券交易損益。：
        ：」、「：：本債票無論曾否轉讓，均應由付息機構，以付息時之持票人為
        納稅義務人（記名式者為最後記名之人）就『全部利息』一次扣繳所得稅；
        並根據持票人之身分證明，依法填報扣繳憑單。納稅義務人為中華民國居住
        之個人或營利事業者，應將該項利息所得，依法合併當年度所得申報所得稅
        。」分別為財政部七十五年函釋、六十四年函釋所揭櫫。目前債券交易實務
        ，後手依財政部七十五年函釋規定列報利息收入，則等同已依所得稅法第二
        十四條及第七十一條核實申報法定所得額，而就扣抵稅額部分係按財政部六
        十四年函釋辦理，因該函釋闡明付息機關為開立扣繳憑單之人，依所得稅法
        第九十四條規定，付息機關方為「全部利息」之扣繳義務人，故交易後手並
        非扣繳義務人，無須扣繳，於付息日屆滿時，付息機構（扣繳義務人）僅需
        將該期間之利息全額給付於彼時之持票人（即最後一手，在本件即原告），
        並以該持票人為納稅義務人就「全部利息」一次扣繳所得稅，開立扣繳憑單
        ，依前述所得稅法規定，該持票人自得以該扣繳憑單所載扣繳稅額，抵繳當
        年度應納稅額。
      (4)再者，倘依被告前稱系爭扣繳稅款及前手兌領之利息均為前手所有，則依其
        論述此系爭扣繳稅款之抵稅權自屬前手所有，惟依財政部六十四年函釋，後
        手墊付前手利息時，尚無對應之扣繳義務人存在，前手未取具扣繳憑單，則
        前手何來之抵稅權？又倘若此抵稅權為前手所有，則何以財政部六十四年函
        釋規範後手為納稅義務人就「全部利息」一次扣繳，而非僅就「後手持有期
        間認列之利息收入」扣繳？質言之，系爭扣繳稅款之抵稅權若為前手所有，
        其前提乃是前手收取利息收入時已由扣繳義務人扣繳，且後手亦就其持有期
        間所認列之利息收入扣繳，而非就「全部利息」扣繳，惟此有悖於財政部六
        十四年函釋與目前之債券交易實務，故被告所稱實不足採，系爭扣繳稅款之
        抵稅權應歸原告所有。
　　  (5)本件被告以系爭年度之前手利息並非原告之收入為由，遽而否准原告用以抵
        繳同年度應納稅額，惟前手利息之所有人為何，與原告是否具有系爭扣繳稅
        款之抵稅權，實分屬兩事，不可混為因果。至納稅義務人是否具有扣繳稅款
        之租稅抵繳權，依租稅法律主義及法律保留原則，應考量其是否合於實體法
        上之法律規定。申言之，前開財政部六十四年函釋，財政部基於簡化扣繳程
        序及稽徵作業之考量，而認此與所得稅法第八十八條、第八十九條、第九十
        二條規定不牴觸所為之解釋，故依財政部六十四年函釋，系爭扣繳稅款既由
        原告全額繳納，並由付息機關以原告名義開立扣繳憑單，則被告無由架設所
        得稅法及財政部六十四年函釋所無之限制，否准原告用以抵繳。
　　  (6)被告另謂公法上之租稅扣抵權非得以私經濟交易而移轉，然此租稅扣抵權乃
        依據財政部六十四年函釋所建立之債券交易慣例而取得，與前、後手移轉債
        券之交易無涉，故並無被告所稱以私經濟交易行為移轉租稅扣抵權之情事，
        被告顯有誤解。
    3.退萬步言，倘被告認財政部六十四年函釋違反所得稅法規定，而變更其見解認
      不應予以沿用，亦有違信賴保護原則。
    　(1)被告之核定有違信賴保護原則，依最高行政法院（八十九年七月一日改制前
        為行政法院）八十九年度判字第四三六八號判決及司法院釋字第五二五號解
        釋所指櫫之原則「信賴保護原則攸關憲法上人民權利之保障，公權力行使涉
        及人民信賴利益而有保障之必要者，不限於授益行政處分之撤銷或廢止（行
        政程序法第一百十九條、第一百二十條及第一百二十六條參照），即行政法
        規（包括解釋性、裁量性之行政規則）之廢止或變更亦有其適用。」本件因
        前揭財政部六十四年、七十五年二函釋已形成債券市場交易秩序之信賴表徵
        ，人民因此應受信賴利益之保護。
      (2)不唯如是，按有關法律不溯及既往原則，「乃基於法安定性及信賴保護原則
        所生，用以拘束法律適用及立法行為之法治國家基本原則，其意義在於對已
        經終結的事實，原則上不得嗣後制定或適用新法，以改變其原有之法律評價
        或法律效果。」最高行政法院九十年度判字第六七一號判決理由所是認之原
        則。
      (3)就本件事實發生於八十七年間，依當時被告見解仍適用財政部六十四年函釋
        並未為相反之見解，原告亦於八十七年依財政部六十四年函釋以扣抵稅額，
        該扣抵稅額之事實已於八十七年間終結，被告遲於八十九年間方變更見解，
        依前述最高行政法院揭示之旨，不應溯及既往適用被告事後變更之見解。
    4.被告否准原告以系爭前手利息扣繳稅款抵繳應納稅額，實質加重原告之稅賦，
      使原告承擔法律規範以外之租稅負擔。本件原告於八十七年度依財政部七十五
      年函釋規定列報利息收入，則等同已依所得稅法第二十四條及第七十一條核實
      申報法定所得額，並無規避隱匿所得以圖逃漏，此既非兩造所爭，則原告之法
      定租稅負擔即告確定。按財政部六十四年函釋係簡化稽徵程序之考量所為之解
      釋，實質上已使得原告被課以不當之納稅義務，亦即原告必須代替所有買賣債
      券之前手繳納前手取得利息收入之扣繳稅款，以達成政府現時徵繳與便利國庫
      調度之目的，倘被告否准後手（即原告）扣抵系爭扣繳稅款，將使系爭扣繳稅
      款實質上成為原告最終稅賦之一部分，而加重原告之租稅負擔。
    5.原告係以經營人壽保險為業之善良納稅義務人，所持債券投資均無違於保險法
      所訂資金運用規範，且多以中、長期投資為主，並無取巧以圖逃漏租稅。
      (1)本件原告乃以經營人壽保險為業，債券投資多以中、長期投資為主，而非如
        同票券金融業者，經常性從事債券之附條件交易，故不致有於到期日將債券
        買回，幾未認列相關利息收入，但卻列報大量利息收入扣繳稅款之情事。
      (2)再者，本件前手均為營利事業機關，均已依法申報利息收入與前手為個人之
        情形有異，於債券交易之前、後手均核實列報利息收入時，而系爭扣繳稅款
        之租稅扣抵權歸屬交易後手，整體而言稅收並未短缺。
    6.被告主張原告買回債券之扣繳稅款屬原告購進債券之成本，被告已相對調整原
      告本期出售債券成本，原告尚不得謂取得成本之一部分係得扣抵應納稅額之扣
      繳稅款，實屬無據：被告辯稱系爭不可扣抵之前手息扣繳稅款乃後手自前手購
      進債券之成本，尚不得扣抵其應納稅額，唯自本件，系爭扣繳稅款係以付息機
      構為扣繳義務人，而以後手為納稅義務人並就全部利息一次扣繳，在後手對前
      手依法並無扣繳義務下，此系爭扣繳稅款實質上已成為後手最終稅賦之一部分
      ，況依所得稅法第四十五條規定，「稱實際成本者，凡資產之出價取得，指取
      得價格，包括取得之代價，及因取得並為適於營業上使用而支付之一切必需費
　　  用：：」，其中扣繳稅款並非法條所列舉之成本項目，故系爭扣繳稅款顯非購
      進債券之成本。
    7.債券為有價證券之一種，有獨立性與無因性原則之適用，於債券付息日占有有
      價證券之人，方得享有債券利息之收取權，相應利息所產生之扣抵稅額，當然
      為最後持有人所取得。
      (1)債券為有價證券之一種，有獨立性與無因性原則之適用，是買賣債券之交易
        內容與債券轉讓之行為，應與分別視之，不可混為一法律行為論之。而有價
        證券之權利行使乃以占有有價證券為表徵，占有有價證券之人即為行使及享
        有證券權利之人。故最終占有債券之人即屬最終得享有債券權利並負義務之
        人，自為當然之理。
      (2)原告本於該占有之事實，於債券到期時，方取得債券利息之收取權。原告既
        為債券利息之收取權人，相應利息所產生之扣抵稅額權利，當然為原告所取
        得，而於債券利息未實現前，無收入即無稅額扣抵之問題。且利息在未屆清
        償期前，僅是基本權之利息，是隨同原本債權存在而未現實發生之抽象債權
        。反之，已屆清償期而具體發生，且與原本債權分離之利息債權，方為獨立
        請求之客體者為支分權之利息。是以中間轉得人因基本權利息尚未實現，故
        並未自付息機構取得一絲一毫之利息收入，自無扣抵權可言。
  (二)被告主張：
    1.按「本法稱納稅義務人，係指依本法規定，應申報或繳納所得稅之人。」、「
      納稅義務人應於每年二月二十日起至三月底止，填具結算申報書，向該管稽徵
      機關，申報其上一年度內構成綜合所得總額或營利事業收入總額之項目及數額
      ，以及有關減免、扣除之事實，並應依其全年應納稅額減除暫繳稅額及尚未抵
      繳之扣繳稅額，計算其應納之結算稅額，於申報前自行繳納。：：：」、「前
      條各類所得稅款，其扣繳義務人如左：一、：：：二、薪資、利息：：：；納
      稅義務人為取得所得者。」及「納稅義務人每年結算申報所得額經核定後，稽
      徵機關應就納稅義務人全年應納稅額，減除暫繳稅額、未抵繳之扣繳稅額，及
      申報自行繳納稅額之餘額，填發繳款書，通知納稅義務人繳納。」，分別為行
      為時所得稅法第七條第三項、第七十一條第一項前段、第八十九條第一項第二
      款及第一百條第一項所明定。次按「：：：債票無論曾否轉讓，均應由付息機
      構，以付息時之持票人為納稅義務人（記名式者為最後記名之人）就全部利息
      一次扣繳所得稅；並根據持票人之身分證明，依法填報扣繳憑單，納稅義務人
      為中華民國居住之個人或營利事業者，應將該項利息所得，依法合併當年度所
      得申報得稅。」及「營利事業或個人買賣國內發行之公債、公司債及金融債券
      ，買受人若為營利事業，可由該事業按債券持有期間，依債券之面值及利率計
      算之『利息收入』，如其係於兩付息日間購入債券並於取息前出售者，則以售
      價減除其購進該債券之價格及依上述計算之利息收入後之餘額作為其證券交易
      損益。買受人若為個人，因個人一般多未設帳，應一律以其兌領之利息金額併
      入其當期綜合所得稅課徵。」，亦分別經財政部六十四年及七十五年函釋在案
      。
    2.本件原告八十七年度營利事業所得稅結算申報，原列報尚未抵繳之扣繳稅額六
      七五、三二三、九七五元。被告初查以原告係按債券持有期間，依債券之面值
      及利率計算利息收入，亦即係扣除前手之利息所得後，以餘額列報其利息收入
      ；惟於申報扣繳稅額時，卻將含前手息之扣繳稅額亦併同申報，乃將前手部分
      扣繳稅額七七、六○六、六三四元，否准認列抵繳原告之應納稅款，核定原告
      尚未抵繳之扣繳稅額為五九七、七一七、三四一元；並以系爭扣繳稅額屬原告
      購進債券之成本，相對調增出售債券成本七七、六○六、六三四元，即將申報
      之出售證券所得九五二、五九三、六五一元，調整為八七四、九八七、○一七
      元。嗣被告重核結果，追認中途賣出債券之利息收入一九一、一一九、三四五
      元部分所屬扣繳稅款一九、一一一、九三四元（ $191,119,345 ×10%），將前
      核定尚未抵繳之扣繳稅款五九七、七一七、三四一元，變更核定尚未抵繳之扣
      繳稅款為六一六、八二九、二七五元（$597,717,341＋ $19,111,934）。原告
      不服，主張：（一）按結算申報所需之文件依所得稅法第七十六條規定：「納
      稅義務人辦理結算申報，檢附扣繳憑單」，同法第九十九條規定；「納稅義務
      人於繳納暫繳稅款時，得憑扣繳憑單抵繳」，故依所得稅法第七十六條及第九
      十九條規定，納稅義務人如欲抵繳扣抵稅額需出具扣繳憑單，然被告認納稅義
      務人如符合扣繳稅額抵繳應納稅款之規定者，即可抵繳稅款，不以是否取得扣
      繳憑單為要件，而增列扣繳稅款一九、一一一、九三四元，實已違反所得稅法
      第七十六條及第九十九條規定。（二）「營利事業或個人買賣國內發行之公債
      、公司債及金融債券，買受人若為營利事業，可由該事業按債券持有期間，依
      債券之面值及利率計算『利息收入』，如其係於兩付息日間購入債券並於取息
      前出售者，則以售價減除其購進該債券之價格及依上述計算之利息收入後之餘
      額作為其證券交易損益。：：：」及「本債票無論曾否轉讓，均應由付息機構
      ，以付息時之持票人納稅義務人（記名式者為最後記名之人）就『全部利息』
      一次扣繳所得稅；並根據持票人之身分證明，依法填報扣繳憑單。納稅義務人
      為中華民國居住之個人或營利事業者，應將該項利息所得，依法合併當年度所
      得申報所得稅。」分別經財政部七十五年及六十四年函釋所揭櫫。原告依財政
      部七十五年函釋意旨列報利息收入，符合所得稅法第二十四條及七十一條之規
      定核實申報法定所得額，並無違法之處。原告就扣抵稅額部分係按六十四年函
      釋辦理，因該函釋闡明付息機關為開立扣繳憑單之人，付息機關方為「全部利
      息」之扣繳義務人，故交易後手並非扣繳義務人，無須扣繳，於付息日屆滿時
      ，付息機構（扣繳義務人）僅需將該期間之利息全額給付於彼時之持票人（即
      最後一手，在本件即原告），並以該持票人為納稅義務人就「全部利息」一次
      扣繳所得稅，開立扣繳憑單，依所得稅法第二十四條第一項、第七十一條第一
      項、第八十八條、第九十二及第九十九條之相關納稅義務人自行申報制度規定
      ，該持票人自得以該扣繳憑單所載扣繳稅額，抵繳當年度應納稅額，被告否准
      扣抵，實屬無據。申經被告復查決定以，查：
      （一）依據上開所引所得稅法之文義解釋，所得稅法有關利息所得，得以扣繳
            稅額抵繳應納稅款者，係以依所得稅法規定，應申報或繳納利息所得稅
            之「納稅義務人」而言：換言之，得為扣繳稅額抵繳應納稅款之對象為
            應將利息所得申報、繳納所得稅，為承擔納稅義務者為限；反之，如未
            申報利息所得，而未繳納利息所得稅者，則無扣繳稅額抵繳應納稅款之
            適用，此為當然之解釋。因此，有取得利息所得者，即為納稅義務人，
            應主動申報利息所得，如符合扣繳稅額抵繳應納稅款之規定者，即可抵
            繳稅款，不以是否取得扣繳憑單為要件。至於第三人取得利息所得部分
            ，是否得抵繳應納稅款，核與納稅義務人無關，縱令事實上係由納稅義
            務人代繳稅款，並不能因此變更公法上納稅義務之主體。是該項利息所
            得之扣繳稅款，僅能由該第三人依法抵繳之，其代繳稅款之納稅義務人
            ，自無以自己名義請求抵繳稅款之權利，是原告以其取得扣繳憑單，為
            納稅義務人，得以自己之名義請求抵繳稅款，並非可採。
      （二）按財政部於六十四年九月一日依上開條例發行甲種公債第一期債票一、
            六００、０００、０００元時，以首揭六十四年函釋意旨，係財政部針
            對以往中央銀行發行乙種國庫券，如在一年中有轉手多次者，利息收入
            如採分段課徵所得稅，手續極為繁瑣，為簡化稽徵作業及扣繳手續，乃
            就中央政府建設公債甲種債票利息，改以付息時之債票持有人就全部利
            息一次扣繳所得稅，以資簡化，就中央政府公債甲種債票之利息，改以
            付息時之債票持有人就全部利息一次扣繳所得稅，與所得稅法第八十八
            條、第八十九條及第九十二條規定不牴觸，惟該函僅係釋示債票利息應
            就全部利息一次扣繳及其扣繳憑單之開立方式，並未就債券之請求抵繳
            稅款之權利有任何之規定，請求抵繳稅款權利人仍應依前款之定義為之
            ，是殊難以該函釋意旨為有利於原告之認定。
      （三）財政部七十五年函釋：「營利事業或個人買賣國內發行之公債、公司債
            及金融債券，買受人若為營利事業，可由該事業按債券持有期間，依債
            券之面值及利率計算『利息收入』，如其係於兩付息日間購入債券並於
            取息前出售者，則以售價減除其購進該債券之價格及依上述計算之利息
            收入後之餘額作為其證券交易損益。買受人若為個人，因個人一般多未
            設帳，應一律以其兌領之利息金額併入其當期綜合所得稅課徵。」意旨
            ，闡明營利事業應按實際情形列報利息收入，其債券賣出時超過購進價
            格及利息收入後之餘額為證券交易損益；並附帶說明個人因未設帳，應
            一律以兌領之利息併入其綜合所得稅課稅，符合所得稅法課稅公平之原
            則。是以原告亦一直依據此函釋意旨為申報債券利息收入，惟此對於技
            術性作法之函釋，並未改變請求抵繳稅款權利人之認定標準。
      （四）按一般公債、公司債、金融債券等因載有約定之利率，債券持有人依民
            法第六十九條及第七十條規定，對於此項約定利息按權利存續期間之日
            數，取得其法定利息。此項利息未獲支付前，如將債券移轉，依同法第
            二百九十五條前段規定，推定其隨同原本移轉於受讓人，形式上雖由後
            手即原告向付息機構領取，惟於債券移轉時，已由後手為期前漬償，代
            為墊付與前手，此觀財團法人中華民國證券櫃檯買賣中心證券商營業處
            所買賣有價證券業務規則第五十一條第一項規定「債券之買賣均採除息
            交易。其迄給付結算日止賣方應得之利息，由買方併同成交價金支付賣
            方。」即明。故後手即原告雖依財政部六十四年函釋意旨持有付息機構
            開立以其為納稅義務人之扣繳憑單，但其實際並非該利息之取得人，其
            僅係向付息機構取回其先代墊之利息金額而已，此亦何以財政部七十五
            年函釋意旨准予後手即原告得以按其自己實際持有期間，依債券之面額
            及利率計算利息所得之原因，因前手息非為其利息所得。
      （五）查原告向付息機構領取之前手息部分之利息，因原告非該期間之債券持
            有人，自無法取得該期間之利息，雖原告與前手利用債券買賣使原告成
            為利息之兌領人，並因上開財政部六十四年函釋意旨，使原告成為扣繳
            憑單上該利息之納稅義務人；然前手息為利息所得，為所得稅法第十四
            條第一項第四類規定之應稅所得，並非減、免稅所得，亦非所得稅法第
            十七條規定之扣除額，原告既為扣繳憑單所列之納稅義務人，並有該利
            息所得，本應申報該利息所得，惟因其實際上就該部分並無所得，故財
            政部七十五年函釋意旨，係基於實質課稅之精神，准原告僅就其實際持
            有期間之利息收入申報利息所得，故原告並未申報前手息部分之利息所
            得，此為原告所不爭執者。次查，依所得稅法第七十一條第一項規定，
            有所得即應依法課稅，反之，無所得亦未繳納稅款，即不應有抵繳稅款
            或申請退稅情事。原告既未將前手息併入其所得稅申報納稅，而該前手
            息並非減、免稅所得，亦非法定扣除額，則基於權利義務相對之原則，
            其以原告名義扣繳之稅額，自亦不得用以抵繳其應納稅款或申請退還，
            亦即扣繳稅款與抵繳應納稅款之條件，並非完全相同。又原告於買回債
            券時，雖有墊付前手息之事實，惟係因債券買賣之約定所致，而公法上
            租稅權利義務係屬公法強制規定，非可由當事人任意轉讓（最高行政法
            院五十八年度判字第五一七號及六十六年度判字第四一八號判例意旨參
            照），故扣繳前手息之稅款，應由真正利息所得人利用，不得因當事人
            間之約定，而改由他人即原告用以抵繳其應納稅款或申請退還。至於第
            三人取得利息所得部分，是否得抵繳應納稅款，核與納稅義務人無關，
            縱令事實上係由納稅義務人代繳稅款，並不能因此變更公法上納稅義務
            之主體。是該扣繳稅款係對前手息之真正取得者為扣繳，原核定不准原
            告用以抵繳其應納稅款或申請退還，並無不合。反之，如被告准許原告
            用以抵繳，則將發生該前手息之「利息」成為免稅所得，而與現行稅法
            規定違背，是扣繳憑單就該部分扣繳稅額，原告不可以之抵繳其應納稅
            款或申請退還。
      （六）依據稅捐稽徵法第二十一條第二項規定：「在前項核課期間內，經另發
            現應徵之稅捐者仍應依法補徵：：：」，又營利事業所得稅結算申報書
            面審核案件抽查辦法第三條第一款之規定：「經稽徵機關書面審核核定
            之營利事業所得稅結算申報案件，均應列入抽查，其範圍如左：一、會
            計師查核簽證申報案件，經書面審核核定者。」及最高行政法院所著五
            十八年度字第三十一號判例：「納稅義務人依所得稅法規定辦理結算申
            報而經該管稅捐稽徵機關調查核定之案件，如經過法定期間而納稅義務
            人未申請復查或行政爭訟，其查定處分，固具有形式上之確定力，惟稽
            徵機關如發現原處分確有錯誤短徵，為維持課稅公平之原則，基於公益
            上之理由，要非不可自行變更原查定處分，而補徵其應繳之稅額。」。
            是依據核實課稅原則，稅捐稽徵機關應依其查得之資料據以正確計算納
            稅義務人之應納稅額，而納稅義務人對於各項申報稅捐項目，知之最詳
            ，則在稅捐稽徵程序中，核課期間內，對納稅義務人而言，自有協力稅
            捐稽徵機關作成種類及額度皆正確之義務，對稅捐稽徵機關而言，則作
            成正確處分之要求，應大於課稅處分之存續力，是以上開法條乃規定在
            核課期間內，縱原核課之處分法定救濟期間經過後，經另發現應徵之稅
            捐者，稅捐稽徵機關仍可以廢棄或變更不正確之稅捐處分。經查：被告
            營利事業所得稅之調查核課向採選案及選項查核方式，尤以原告等人壽
            保險業者之營利事業所得稅結算申報均採會計師查核簽證申報，被告原
            無就各案件逐案逐項查核，或逕採暫按書面審核核定之方式，致造成原
            告等不合法之申報方式，被告於發覺後依據稅捐稽徵法第二十一條規定
            及營利事業所得稅結算申報書面審核案件抽查辦法之規定，予以抽查核
            定，並無不合。是本件應無所申報之稅額為已核課確定具存續力，而不
            得再予審核變更之問題。
      （七）查所得稅法有關扣繳稅額得否抵繳稅款之規定並未變更，被告亦無對之
            改變核課之函釋或方式，是以本件並無信賴保護原則或司法院釋字第五
            二五號解釋之適用。又有關原告中途賣出債券之利息收入一九一、一一
            九、三四元部分所屬扣繳稅款一九、一一一、九三四元，前經重核准予
            核退，其退稅款業經原告於九十一年五月二十九日兌領有案等由，駁回
            其復查之申請原告復執前詞提起訴訟，亦遭駁回。茲原告仍表不服，復
            執前詞，提起行政訴訟，顯非可採。
　　理  由
一本件原告起訴後，其代表人已由謝仕榮更換為甲○○，原告新代表人甲○○具狀聲
  明承受訴訟，核符規定，應予准許，合先敘明。
二本件原告八十七年度營利事業所得稅結算申報，原列報尚未抵繳之扣繳稅額六七五
  、三二三、九七五元。被告初查以原告係按債券持有期間，依債券之面值及利率計
  算利息收入，亦即係扣除前手之利息所得後，以餘額列報其利息收入；惟於申報扣
  繳稅額時，卻將含前手息之扣繳稅額亦併同申報，乃將前手部分扣繳稅額七七、六
  ○六、六三四元，否准認列抵繳原告之應納稅款，核定原告尚未抵繳之扣繳稅額為
  五九七、七一七、三四一元；並以系爭扣繳稅額屬原告購進債券之成本，相對調增
  出售債券成本七七、六○六、六三四元，即將申報之出售證券所得九五二、五九三
  、六五一元，調整為八七四、九八七、○一七元。嗣被告重核結果，追認中途賣出
  債券之利息收入一九一、一一九、三四五元部分所屬扣繳稅款一九、一一一、九三
  四元（$191,119,345×10%）變更核定尚未抵繳之扣繳稅款為六一六、八二九、二
  七五元（$597,717,341＋$19,111,934）。原告不服，循序申請復查，提起訴願，
  遞遭決定駁回，復起訴主張其得以前手息扣繳稅款抵繳應納稅款，詳如其起訴狀事
  實欄所載理由等語。而核原處分及訴願決定無非以：扣繳他人之所得稅款不得列為
  本事業之損費，為營利事業所得稅查核準則第九十條第三款所規定。另「營利事業
  或個人買賣國內發行之公債、公司債及金融債券，買受人若為營利事業，可由該事
  業按債券持有期間，依債券之面值及利率計算『利息收入』，如其係於兩付息日間
  購入債券並於取息前出售者，則以售價減除其購進該債券之價格及依上述計算之利
  息收入後之餘額作為其證券交易損益。買受人若為個人，因個人一般多未設帳，應
  一律以其兌領之利息金額併入其當期綜合所得稅課徵。」為財政部七十五年函所明
  釋。本件原告買回債券兌領之系爭利息及扣繳稅款均為前手所有，其本身既無該項
  所得，縱扣繳憑單以原告之名義開立，亦非扣繳稅款之實際納稅義務人，依實質課
  稅原則，自不得以之抵繳應納稅額或申請退稅。至所得稅法第一百條係對稅款退補
  程序之相關規定，尚難執為系爭扣繳稅款申請退還之依據，並以被告雖否准抵繳應
  納稅額，惟同額轉入債券成本核認在案，自無不當等語，為其論據。
三惟租稅法所重視者，應為足以表徵納稅能力之經濟事實，而非其外觀之法律行為，
  故在解釋適用稅法時，所應根據者為經濟事實，不僅止於形式上之公平，應就實質
  上經濟利益之享受者予以課稅，始符實質課稅及公平課稅之原則。查系爭債券附條
  件買回之交易，原告形式上出售債券予客戶，並不考慮該債券之票面利息及市價，
  僅協議於一段期間以約定利率（非票面利率）計算之本利和，向客戶買回債券；而
  「債券實體」則交由賣方特約之金融機構代為保管，由該金融機構出具「債券存摺
  」辦理交割。在法律形式上，雖與一般買（賣）斷交易相同，唯一差異在於另有「
  買回」之約定。然就經濟事實而言，判斷系爭債券附條件買回交易為「融資」或「
  買賣」行為，應依其交易實質為準，不得拘泥於書面契約所用之辭句。凡投資債券
  之買賣雙方，其與債券本身有關之報酬與風險，諸如債券票面利息之歸屬，利率波
  動之風險等，倘未發生由賣方移轉於買方之效果，則不生「買賣」之實質，而係以
  債券作為擔保之「融資」行為；即買方融資予賣方，賣方則支付融資利息予買方（
  中華民國會計研究發展基金會八十年十月二十九日（八○）基秘字第一四四號函參
  照）。本件原告從事系爭債券附條件買回交易，如前所述，債券之報酬與風險並未
  移轉於買方，其經濟事實為「融資」行為。則原告所得除按債券票面利率計算持有
  期間之利息收入外，如有因融資交易所賺取票面利率與約定利率間之利息差額，即
  應核實認列利息所得，予以課稅。被告所舉財政部七十五年七月十六日台財稅第七
  五四一四一六號函釋，既謂：「營利事業或個人『買賣』國內發行之公債、公司債
  及金融債券，買受人若為營利事業，可由該事業按債券持有期間，依債券之面值及
  利率計算『利息收入』，．．．。」，係就債券單純買賣而為立論。對於系爭債券
  附條件買回交易，其具融資性質者，應無適用之餘地。本件原處分囿於上開函釋，
  僅就原告持有債券期間之利息收入核定所得，對於原告上述實質上之所得未予究明
  ，尚非符合實質課稅原則之本旨。
四按「憲法第十九條規定人民有依法律納稅之義務，固係指人民有依據法律所定之納
  稅主體、稅目、稅率、納稅方法及納稅期間等項而負納稅義務之意，然課人民以繳
  納租稅之法律，於適用時，該法律所定之事項若權利義務相關連者，本於法律適用
  之整體性及權利義務之平衡性，當不得任意割裂適用。」業經司法院釋字第三八五
  號解釋在案。又「納稅義務人有左列各類所得者，應由扣繳義務人於給付時，依規
  定之扣繳率或扣繳辦法，扣取稅款，並依第九十二條規定繳納之︰一、．．．二、
  機關、團體、事業或執行業務者所給付之薪資、利息、．．．。」為行為時所得稅
  法第八十八條所明定。故利息所得者，應由扣繳義務人於給付時，扣取稅款，並將
  所扣稅款向國庫繳納；又依同法第七十一條第一項前段、第九十九條及第一百條之
  規定，扣繳稅款於結算申報時當可用以抵繳應納稅額；此為義務與權利相互關連之
  規定，不容割裂適用。另財政部六十四年九月四日台財稅第三六四四○號函釋：「
  主旨：中央政府建設公債甲種債票之利息，應由付息機構於付息時，按照所得稅法
  第八十八條、第八十九條、第九十二條及各類所得扣繳率表等規定，扣繳利息所得
  稅款，並以付息時債票持有人為納稅義務人，向稽徵機關填報扣繳憑單，並依同法
  第九十四條規定，將扣繳憑單填送納稅義務人。說明：二、本債票無論曾否轉讓，
  均應由付息機構，以付息時之持票人為納稅義務人（記名式者為最後記名之人）就
  全部利息一次扣繳所得稅；並根據持票人之身分證明，依法填報扣繳憑單。納稅義
  務人為中華民國居住之個人或營利事業，應將該項利息所得，依法合併當年度所得
  申報所得稅。」本件原告為系爭債券付息時之持票人，因上開財政部六十四年九月
  四日台財稅第三六四四○號函釋，遭強制課以系爭全部利息扣繳稅款之義務，既依
  法律之形式；而於結算申報時，被告竟主張原告雖被扣繳系爭稅款但非實際納稅義
  務人，否准扣繳稅款抵繳應納稅額之權利，反採經濟之事實。對於同一系爭所得，
  權利義務相關連之事項，而為不同認定，並均以不利於原告者為其準據，顯然割裂
  適用法律，揆諸前開司法院釋字第三八五號解釋及說明，即有可議。
五次按「涉及租稅事項之法律，其解釋應本於租稅法律主義之精神，依各該法律之立
  法目的，衡酌經濟上之意義及實質課稅之公平原則為之。」復經司法院釋字第四二
  ○號解釋在案。上開解釋固然肯定實質課稅原則在稅法之適用，但亦闡明在適用上
  仍應嚴守租稅法律主義。又「納稅義務人應於每年二月二十日起至三月底止，填具
  結算申報書，向該管稽徵機關，申報其上一年度內構成綜合所得總額或營利事業收
  入總額之項目及數額，以及有關減免、扣除之事實，並應依其全年應納稅額減除暫
  繳稅額、尚未抵繳之扣繳稅額及可扣抵稅額，計算其應納之結算稅額，於申報前自
  行繳納。但短期票券利息所得之扣繳稅款，不得減除。」為行為時所得稅法第七十
  一條第一項所明定（現行法於同條項但書增列：「營利事業獲配股利總額或盈餘總
  額所含之可扣抵稅額」，不得減除）。故扣繳之稅款，除所得稅法第七十一條第一
  項但書所列舉或法律別有規定者外，可於結算申報時，抵繳應納稅額。是則本於租
  稅法律主義之精神，扣繳稅款既為公法上明定納稅義務人之租稅抵稅權，除法律別
  有規定外，自不得以實質課稅為由，否准納稅義務人抵繳應納稅額。本件原告從事
  系爭債券附條件買回之交易，為付息時之債票持有人，依前開財政部六十四年九月
  四日台財稅第三六四四○號函謂：「．．．應由付息機構於付息時，按照所得稅法
  第八十八條、第八十九條、第九十二條．．．扣繳利息所得稅款，並以付息時債票
  持有人為『納稅義務人』」，既已肯認原告為所得稅法第八十八條之納稅義務人，
  即非營利事業所得稅查核準則第九十條第三款所指「扣繳他人之所得稅款」者。況
  所得稅法又無除外規定，自應可用以抵繳應納稅款；乃被告以實質課稅為由，否定
  原告為實際納稅義務人，進而否准其租稅抵稅權，顯然添加法律所無之限制，違反
  租稅法律主義，亦非適法。
六綜上所述，原處分（復查決定）自有可議，訴願決定，未予糾正，亦有疏漏，原告
  執以指摘，非無理由，爰將原處分及訴願決定均予撤銷，由被告另為適法之處分，
  以昭折服。
七據上論結，本件原告之訴為有理由，爰依行政訴訟法第九十八條第三項前段，判決
  如主文。
中　　華　　民　　國　　九十三　　　年　　　二　　　　月　　　三　　　　日
                     臺 北 高 等 行 政 法 院   第 四 庭
                                           　　審 判 長  法  官　王立杰
                                               　　      法  官　王碧芳
                                                   　　  法　官　黃本仁
右為正本係照原本作成。
如不服本判決，應於送達後二十日內，向本院提出上訴狀並表明上訴理由，如於本判
決宣示後送達前提起上訴者，應於判決送達後二十日內補提上訴理由書（須按他造人
數附繕本）。
中　　華　　民　　國　　九十三　　　年　　　二　　　　月　　　三　　　　日
                                                         書記官　姚國華
